臺灣高等法院民事判決　　　　　　　　　　　　　九十二年度上易字第一一０七號
　　上　訴　人　乙○○
　　訴訟代理人　傅芳淳
　　被上訴人　　甲○○
　　訴訟代理人　卓政一
右當事人間請求塗銷抵押權登記事件，上訴人對於中華民國九十二年九月十九日臺灣
新竹地方法院九十二年度訴字第一一○號判決提起上訴，經本院於九十三年十月六日
言詞辯論終結，判決如左：
    主      文
原判決廢棄。
被上訴人在第一審之訴駁回。
第一、二審訴訟費用由被上訴人負擔。
    事      實
甲、上訴人方面：
壹、聲明：
（一）原判決廢棄。
（二）被上訴人在第一審之訴駁回。
貳、陳述：除與原判決記載相同者，茲引用之外，補稱：
（一）被上訴人所交付如附表二編號二之票據於八十六年一月七日屆期時，訴外人吳
      如鵬通知伊稱被上訴人無力兌現票據，為免跳票，造成連鎖反應，央求伊先行
      調度金錢存入票據帳戶，伊之妻傅芳淳乃前往台灣銀行股份有限公司（下稱台
      灣銀行）竹北分行自訴外人傅芳志帳戶提領新台幣（下同）十四萬元，再至新
      竹區中小企業銀行（下稱新竹企銀）傅芳淳帳戶提領六十萬元，加上手邊之現
      金湊足八十萬元後，由傅芳淳親自新竹市第十信用合作社（下稱十信合作社）
      ，填載存款憑條將錢存入，原先欲以電匯方式為之，因吳如鵬表示時間緊急，
      要求傅芳淳以現金存入，吳如鵬與傅芳淳於十信合作社會合，並告知卓政一之
      帳號，此為吳如鵬知悉甚詳。
（二）被上訴人主張該票據款項係自行存入，未舉證證明，縱屬實情，然伊與傅芳淳
      於本件訴訟前不曾與被上訴人及其訴訟代理人接觸，則由傅芳淳代填存款憑條
      ，並非常態。
參、證據：援用第一審所提證據，並聲請向台灣銀行股份有限公司、新竹國際商業銀
    行調閱傅芳淳之取款憑條，及聲請委由駐外單位訊問證人吳如鵬。
乙、被上訴人方面：
壹、聲明：上訴駁回。
貳、陳述：除與原判決記載相同者，茲引用之外，補稱：
    伊係於八十六年一月七日下午二、三點時前去十信合作社存款；又伊並不清楚存
    款憑條為何人書寫。
參、證據：援用第一審所提證據。
丙、本院依職權向十信合作社調閱卓政一之支票、活儲存款帳戶及卓越環保企業有限
    公司之支票存款帳戶之歷史交易明細、附表二編號二所示票據即十信合作社支票
    之存款憑條，及將台灣銀行取款憑條、新竹企銀取款憑條、十信合作社支票及傅
    芳淳書立筆跡送由法務調查局鑑定。
    理      由
一、本件被上訴人起訴主張：伊於八十五年間向訴外人吳如鵬（代書）所營錢莊抵押
    借款，由吳如鵬找金主即上訴人放款，伊依錢莊慣例提供如附表一所示之土地，
    票，向被上訴人借款八十萬元，惟屆期支票提示遭退票，復更換為附表二編號二
    所示之支票。嗣於八十六年一月七日到期時，吳如鵬恐又遭退票，交付伊已填妥
    之存款憑條一張，催促伊務必將錢如數存入銀行以免再退票，伊即前去銀行將備
    妥之款項如數存入帳戶，以供上開支票兌現，查上訴人既已將附表二編號二所示
    票據提領兌現，則系爭抵押權所擔保之債權已不存在，且已逾抵押權存續期間，
    依抵押權之從屬性，該抵押權失其附麗，爰依民法第七百六十七條請求判決如訴
    之聲明。
二、上訴人則以：八十五年八月間，被上訴人確將如附表一所示土地設定一百萬元之
    抵押權予伊，作為借款之擔保，被上訴人亦於辦竣抵押權設定登記後，向伊借得
    八十萬元，有關抵押權設定登記、款項交付等事宜，則均由代書吳如鵬負責辦理
    。系爭如附表二編號一之支票屆期提示遭退票，被上訴人以如附表二編號二之支
    票更換，屆期仍沒有錢還，因代書吳如鵬表示不能再讓支票退票，而支票已領不
    出來，就要求伊把錢存入銀行軋票，伊妻才去銀行提領現金後親赴第十信用合作
    社填寫存款憑條存入吳如鵬所指示之卓政一甲存帳戶，讓支票通過，故系爭支票
    並非由被上訴人存入金錢使兌現，被上訴人既未返還借款，其請求塗銷抵押權，
    即屬無據等語，資為抗辯。
三、兩造不爭執之事項：
（一）被上訴人於八十五年八月間，經由訴外人吳如鵬向上訴人借款八十萬元，約定
      借款期限為三個月，利息預先扣除，被上訴人並交付如附表二編號一所示，到
      期日為八十五年十一月七日之支票一紙予上訴人，且提供如附表一所示之不動
      產設定抵押權予上訴人作為前揭借款之擔保等情，有兩造所不爭之土地登記簿
      謄本四件、如附表二編號一所示支票影本一件、上訴人及傅芳志之臺灣銀行綜
      合存款存摺節本各一件、借據一件、土地所有權狀四件等附卷可稽。
（二）系爭附表二編號一之支票，屆期提示因存款不足遭退票，被上訴人向訴外人吳
      如鵬請求展期二個月，而另行交付如附表二編號二所示發票日為八十六年一月
      七日之支票一紙以換回前揭遭退票之支票及退票理由單辦理註銷退票紀錄，被
      上訴人於展期期間，並支付二個月每月二萬四千元之利息予上訴人。
（三）嗣如附表二編號二之支票屆期經上訴人之妻溥芳淳提示已獲付款之事實，有兩
      造所不爭之如附表二編號二所示支票影本一紙附卷可參。
四、兩造之爭點：
    上訴人主張伊已於八十六年一月七日讓支票兌領，故系爭借款已清償完畢云云（
    見原審卷第三三頁），遭被上訴人否認，並以前開情詞置辯，則本件應審究者為
    係由何人存入第十信用合作社八十萬元使系爭如附表二編號二之支票兌現？
五、按當事人主張有利於己之事實者，就其事實有舉證之責任，民事訴訟法第二百七
    十七條前段定有明文。又各當事人就其所主張有利於己之事實，均應負舉證之責
    ，故一方已有適當之證明者，相對人欲否認其主張，即不得不更舉反證（最高法
    院十九年度上字第二三四五號判例可參）。另事實有常態與變態之分，其主張常
    態事實者無庸負舉證責任，反之，主張變態事實者，則須就其所主張之事實負舉
    證責任。再依票據法第四條第一項規定，稱支票者，謂發票人簽發一定之金額，
    委託金融業者於見票時，無條件支付與受款人或執票人之票據。是以支票之交付
    作為支付工具，以代現金之給付，如支票屆期經執票人提示兌現，該票款係由支
    票發票人、借款人等債務人將票款存入支票帳戶內以供兌現係屬常態，如執票人
    主張存入支票帳戶內之款項係執票人所存入，即屬變態之事實，應由主張此變態
    之事實負舉證責任。
六、經查，上訴人主張如附表二編號二所示之八十萬元支票，係上訴人之妻傅芳淳於
    八十六年一月七日下午先赴位於新竹縣竹北市之台灣銀行自其妹傅芳志之000
    00000000000帳號內提領現金十四萬元後，再前往位於新竹市之新竹
    國際商業銀行（下稱新竹企銀）自傅芳淳之00000000000帳號內領取
    現金六十萬元，連同身上之現金，親赴新竹市十信合作社填寫存款憑條將八十萬
    元現金存入卓政一甲存二八二九之六之帳戶內之事實，業據其提出傅芳志之台灣
    銀行綜合存款存摺節本、傅芳淳之新竹企銀活期儲蓄存款存摺節本各一件為證，
    並分別經由新竹市第十信用合作社九十三年三月二十四日十日（九三）新十合字
    第○四一二之一號函檢送該行客戶卓政一支票存款帳號00000000000
    000，八十六年一月七日之存款憑條一紙，台灣銀行竹北分行九十三年三月五
    日竹北營字第○九三○○○一二九六一號函送該行傅芳志帳號00000000
    000000號之活期存款帳號八十六年一月七日之取款憑條一紙，新竹企銀北
    新竹分行竹商銀北新字第五三之一號函檢送該行三姓橋簡易型分行活期儲蓄存款
    帳號第00000000000號傅芳淳八十六年一月七日取款憑條一紙在卷（
    見本院卷第五十四、五十六、六十頁）。
七、次查，前開台灣銀行、新竹企銀之取款憑條與第十信用合作社之存款憑條，連同
    上訴人之妻傅芳淳當庭所書寫之字跡及其歷年之字跡，經本院送請法務部調查局
    鑑定筆跡之結果，亦認定「一、甲一、甲二、甲三類字跡筆劃特徵相似。二、甲
    一、甲二、甲三類字跡與乙類字跡筆劃特徵相似。三、甲一、甲二、甲三、乙類
    字跡依其筆劃特徵之情形，研判可能出於同一人手筆，．．．」，此有法務部調
    查局鑑定通知書可資佐証（見本院卷第八九頁），而被上訴人亦自認第十信用合
    作社之存款憑條非伊所書寫（見原審卷第五三頁、本院卷二二頁），據此堪認上
    訴人所主張第十信用合作社之存款憑條係由其妻傅芳淳所親自書寫屬實。查系爭
    存款憑條既係由上訴人之妻傅芳淳所書寫，而該存款憑條乃第十信用合作社收取
    八十萬元之憑証，則傅芳淳所稱系爭附表二編號二之支票所得以兌現之八十萬元
    係由伊拿錢去存入該支票之甲存帳戶內，即堪採信。
八、被上訴人雖主張是由伊拿錢去存入第十信用合作社使支票兌現，僅存款條是代書
    吳如鵬拿給伊，不知何人書寫云云，惟查系爭存款之存款帳戶係被上訴人之父卓
    政一之甲存帳戶，於八十六年一月七日支票屆期日，被上訴人本應準備足額之現
    金存入銀行以供執票人提示兌領，何以代書吳如鵬知悉其存款不足，並前往催促
    被上訴人，又被上訴人理應知悉其父卓政一之支票甲存帳號，辦理存款時自行填
    寫即可，何以須由代書吳如鵬先填妥存款憑條，再交付被上訴人去辦理存款，而
    且代書吳如鵬又如何能知悉被上訴人之父卓政一之甲存帳戶之帳號，故被上訴人
    此舉顯有違常情。次查，經本院訊問卓政一存入銀行之八十萬元之現金來源，其
    表示因經營大賣場每天有一、二十萬元之收入，隨時都有備準現金在手上云云（
    見本院卷第四十六、六十九頁），惟查經營大賣場固需使用現金，但絕不可能將
    每日之現金收入置於大賣場內，但觀之卓政一自承所使用之金錢帳戶，其中設於
    第十信用合作社活儲存款帳戶第00000000000000號帳戶內，自八
    十五年十二月至八十六年一月，僅有二筆交易，總餘額僅一千七百五十六元；另
    僅九萬四千七百零三元，此有新竹市第十信用合作社九十二年十二月五日（九二
    ）新十合字第二四五八號函、九十二年十二月五日（九二）新十合字第二四六○
    號函既交易明細表可參（見本院卷第三三至三七頁），至於卓政一另設於第十信
    用合作社之卓越環保企業有限公司支票存款帳戶（0000000000000
    號）自八十五年十二月至八十六年一月七日之交易明細餘額僅一百零七元，此亦
    有第十信用合作社九十二年十二月五日（九二）新十合字第二四五九號函及交易
    明細表可按（見本院卷第三九頁），如以被上訴人所述每日營收均有一、二十萬
    元，累積一月可達數百萬元，竟將巨額現金置於賣場內，卻讓銀行帳戶內僅存放
    數千元或數萬元，待支票要兌現才臨時將錢存入銀行。其情顯不合一般社會常情
    ，況且被上訴人之父卓政一為系爭支票之付款人，如支票不能兌現而遭退票，受
    到不利益者係卓政一，則對於系爭支票帳戶內是否有足夠之存款可供兌領，應屬
    被上訴人及其父卓政一所關切，何以竟由代書吳如鵬交付填妥之存款憑條予被上
    訴人去存款？系爭八十萬元之存款憑條既非被上訴人所寫，被上訴人復無法舉証
    証明其存入銀行之八十萬元現金來源，自難認該筆存款係由被上訴人去第十信用
    合作社辦理存入，其主張尚不足採。反觀上訴人係代書吳如鵬放款之幕後金主，
    其透過吳如鵬借款予被上訴人及其父卓政一之款項並非僅本件借款一筆，被上訴
    人及其父卓政一借款時，除出具借據外，並另行交付支票，則上訴人對於借款人
    所交付之票據是否為拒絕往來戶，以及借款人之償債能力，自屬具有利害關係，
    被上訴人之父卓政一先前所交付如附表二編號一之支票已於八十五年十一月七日
    提示遭退票，至八十六年一月七日如附表二編號二之支票到期時，獲代書吳如鵬
    通知無法兌現，並且告訴伊該支票不能再退票，上訴人為免被上訴人所交付之卓
    政一之支票變成拒絕往來戶，影響其日後之償債能力，再加上上訴人為系爭支票
    之提示人，其代被上訴人支付之票款，仍由上訴人取回，被上訴人等於是再向上
    訴人借款八十萬元來清償系爭票據債務，故被上訴人對上訴人，仍負有八十萬元
    之借款債務甚明。
九、按抵押權為擔保物權，具有從屬性，而所謂抵押權之從屬性，係指抵押權之發生
    、移轉及消滅，均應從屬債權而言（最高法院四十六年度台上字第一○九八號判
    例要旨可資參照）。又抵押權所擔保之債權，如因清償而全部消滅時，抵押權亦
    隨之消滅，是為抵押權消滅上之從屬性，此觀民法第三百零七條之規定自明。查
    本件系爭抵押權所擔保之八十萬元借款債權，既未經被上訴人清償而消滅，業如
    前述，依首揭說明，本件系爭抵押權即難認應歸消滅。從而，被上訴人本於所有
    權訴請上訴人應將被上訴人所有所有如附表一所示之土地，以新竹縣竹東地政事
    務所於八十五年八月十二日、收件字號八十五年東登字第○○一二五一二號所設
    定一百萬元之抵押權登記予以塗銷，即不應准許。原審所為上訴人敗訴之判決，
    尚有未洽，上訴論旨指摘原判決不當，求予廢棄改判，為有理由。
十、本案事證已臻明確，兩造其餘攻擊防禦方法及未經援用之證據，經本院逐一審酌
    後認與判決結果不生影響，爰不加以論述，附此敘明。
據上論結，本件上訴為有理由，依民事訴訟法第四百五十條、第七十八條，判決如主
文。
中　　　華　　　民　　　國　　九十三　　年　　　十　　　月　　 二十 　　日
                                民事第九庭
                                    審判長法  官  李  瓊  蔭
                                          法  官  楊  豐  卿
                                          法  官  張      蘭
正本係照原本作成。
不得上訴。
中　　　華　　　民　　　國　　九十三　　年　　　十　　　月　　 二十 　　日
　　　　　　　　　　　　　　　　　　　　　書記官  應  瑞  霞
┌──────────────────────────────────────────────────┐
│附表一：　　　　　　　　　　　　　　　　　　　　　　　                                            　│
├─┬────────────────────┬─┬───────────┬─────────────┤
│編│　  土 　　地 　  坐    落              │地│　　面　　　　　　積　│權利範圍                  │
│　├───┬────┬────┬──────┤　├──┬──┬─────┤                          │
│號│縣　市│鄉鎮市區○　段    │地　號      │目│公頃│公畝│　平方公尺│                          │
├─┼───┼────┼────┼──────┼─┼──┼──┼─────┼─────────────┤
│一│新竹縣│竹東鎮　○○○○段│一三七之三  │林│　二│一八│九七．００│原告所有權應有部分八分之一│
├─┼───┼────┼────┼──────┼─┼──┼──┼─────┼─────────────┤
│二│新竹縣│竹東鎮　○○○○段│一四四之七  │林│　五│四二│二二．００│原告所有權應有部分八分之一│
├─┼───┼────┼────┼──────┼─┼──┼──┼─────┼─────────────┤
│三│新竹縣│竹東鎮　○○○○段│一四四之五三│林│　０│七三│０五．００│原告所有權應有部分八分之一│
├─┼───┼────┼────┼──────┼─┼──┼──┼─────┼─────────────┤
│四│新竹縣│竹東鎮　○○○○段│三二四      │林│　０│三二│六五．００│原告所有權應有部分八分之一│
└─┴───┴────┴────┴──────┴─┴──┴──┴─────┴─────────────┘
┌────────────────────────────────────────────────┐
│附表二：                                                                                        │
├──┬───┬──────┬─────┬─────┬─────┬────┬─────┬─────┤
│編號│發票人│付款人      │發票日    │提示日    │票面金額  │帳　號  │支票號碼  │備註      │
├──┼───┼──────┼─────┼─────┼─────┼────┼─────┼─────┤
│一  │卓政一│新竹市第十信│八十五年十│八十五年十│八十萬元  │０二八二│二０一一八│退票後註銷│
│    │      │用合作社    │一月七日  │一月七日  │          │九─六  │五０      │          │
├──┼───┼──────┼─────┼─────┼─────┼────┼─────┼─────┤
│二  │卓政一│新竹市第十信│八十六年一│八十六年一│八十萬元  │０二八二│二０一五六│          │
│    │      │用合作社    │月七日    │月七日    │          │九─六  │四四      │          │
└──┴───┴──────┴─────┴─────┴─────┴────┴─────┴─────┘
